【裁判字號】    99,勞上易,20
【裁判日期】    991026
【裁判案由】    損害賠償等
【裁判全文】
臺灣高等法院民事判決                99年度勞上易字第20號
上  訴  人  甲○○
被  上訴人  中華航空股份有限公司
法定代理人  乙○○
訴訟代理人  陳金泉律師
            葛百鈴律師
            李瑞敏律師
上列當事人間損害賠償等事件，上訴人對於中華民國98年11月30
日臺灣臺北地方法院98年度勞訴字第120 號第一審判決提起上訴
，本院於99年10月12日言詞辯論終結，判決如下：
    主      文
上訴駁回。
第二審訴訟費用由上訴人負擔。
    事實及理由
一、被上訴人起訴主張：緣上訴人向伊隱瞞其於國家安全局 (下
    稱國安局) 辦理留職停薪之情，致伊認為上訴人已合法自國
    安局離職，而與上訴人於 (下同)95年6月27日簽訂機師聘僱
    契約(下稱系爭勞動契約)，約定：「一、甲方(即被上訴人)
    聘僱乙方(即上訴人)擔任機師職務，初敘試用副機師，依甲
    方薪資規定，按月支薪。嗣後服勤、考核、升遷、調職獎懲
    、休假、醫療、撫卹、資遣、退職、退休等，乙方願恪守甲
    方所定之有關規定及政府有關法令。二、保證服務期間自乙
    方開始試用日起算，為期15年。三、乙方承諾：(一)於保證服
    務期間內絕不自請離職…。四、若違反上述承諾，乙方同意
    除依甲方頒訂之『飛航組員服務未滿規定年限賠償規定』(
    下稱服務年限賠償規定) 賠償訓練費用外，並自願賠償相當
    於離職前正常工作6 個月薪資總額之違約金及其他損失予甲
    方。五、乙方同意接受在任職期間內配合公司人力運用所作
    之各項訓練，有關升訓或轉訓新機種之服務年限及訓練費用
    賠償事項，悉另依甲方頒訂之服務年限賠償規定辦理」等語
    。上訴人於同年月29日報到時，亦於其繳交之員工個人資料
    表、機師個人資料表上填載自友民股份有限公司（下稱友民
    公司）離職，並繳交自友民公司退保等相關資料，致伊誤認
    上訴人已不具國安局公務員身分，而讓其完成報到程序。嗣
    於95年10月16日國安局副處長至伊公司到訪後，伊始知上情
    ，及知上訴人受有出入境管制之限制，遂於95年11月8 日依
    勞動基準法第12條第1項第1款規定通知上訴人自同年月5 日
    終止系爭勞動契約。嗣上訴人不服對伊提起確認兩造間僱傭
    關係存在等訴訟，業經法院判決駁回確定在案。是以，上訴
    人任職期間僅4 個月餘，未達自試用期起算15年之服務年限
    ，此屬可歸責上訴人事由，未達服務年限即離職，上訴人自
    應依系爭勞動契約第4條之約定及服務年限賠償規定第7.2條
    之規定，賠償伊違約金213,125元、訓練費用448,234元及制
    服費用之損失10,369元等情。爰依上開約定及規定，求為命
    上訴人給付671,728元並加計法定遲延利息之判決。
二、上訴人則以：被上訴人係以伊服務未滿15年即離職，主張伊
    應給付違約金及賠償，自與原審法院96年度重勞訴字第11號
    、本院96年度重勞上字第23號確定判決所認定之事實無關，
    無爭點效適用。又，伊報名時已表明國安局在職身分，且報
    到前與被上訴人達成留職停薪共識，伊向被上訴人報到任職
    時或於95年6 月27日簽立系爭勞動契約時，並無故意使被上
    訴人誤認已自原任職單位國安局辦理離職，或隱瞞於國安局
    辦理留職停薪之情。伊報到時確已辦妥離職及健保退保手續
    ，伊主觀上對於具公務員身分一事並無任何虛偽隱瞞；且伊
    亦無遭限制出境影響工作之情形。系爭勞動契約係因被上訴
    人主動終止，並非伊自請辭職，故無系爭勞動契約第3 條、
    第4條及第5條約定情況。被上訴人雖主張可歸責伊離職之事
    由符合自請離職約定，惟該解釋屬單方面加重責任，使伊不
    僅無工作外尚須賠償被上訴人，有違比例原則，對伊顯失公
    平，依民法第247條之1第2款規定，該部分約定無效。 伊否
    認上開服務年限賠償規定為獨立之請求權基礎，被上訴人並
    未將之公告，伊亦未曾與被上訴人就該內容達成合意。縱認
    上開服務年限賠償規定確已公告，然兩造間合意簽署之系爭
    勞動契約既明文限縮該賠償規定之適用範圍，自應依兩造間
    之合意，被上訴人不得另主張上開服務年限賠償規定為獨立
    之請求權基礎並據以請求賠償。縱認伊應負賠償違約金責任
    ，被上訴人請求之違約金亦過高。且被上訴人請求賠償訓練
    費用448,234元缺乏依據等語，資為抗辯。
三、原審判決上訴人應給付被上訴人661,359元 (即違約金213,1
    25元、訓練費用448,234元)，及自97年8 月27日起至清償日
    止按週年利率5%計算之利息，而駁回被上訴人其餘之請求。
    被上訴人就其敗訴部分未聲明不服，已告確定。上訴人就其
    敗訴部分提起上訴，並聲明：(一)原判決不利於上訴人之部分
    廢棄。(二)上開廢棄部分，被上訴人在第一審之訴駁回。被上
    訴人答辯聲明：上訴駁回。
四、兩造不爭執之事項：
  (一)上訴人於94年1月4日以網路方式報名參加被上訴人機師招募
    甄試，被上訴人於95年3月7日以書面通知上訴人已獲錄取為
    試用副機師，應於同年3月30日報到； 嗣上訴人經被上訴人
    同意延後於95年6月29報到，參加APQ基礎飛行訓練課程，受
    訓期間每月薪資50,000元。
  (二)兩造於95年6 月27日簽訂系爭勞動契約，上訴人並邀同訴外
    人王敏惠、王哈拿為連帶保證人，兩造約定上訴人保證服務
    期間自其開始試用日起算，為期15年。
  (三)被上訴人於95年11月8日通知上訴人自同年月5日起停止試用
    ，並於同年12月20日發函上訴人表示，因上訴人於報名時填
    寫資料不實，且迄未與原工作單位終止僱用關係，違反被上
    訴人公司聘僱規定，故停止試用。
  (四)上訴人前對被上訴人提起確認僱傭關係存在等訴訟，經原審
    法院96年度重勞訴字第11號判決以「原告（即本件上訴人）
    因於96年6 月27日與被告（即本件被上訴人）簽訂機師聘僱
    契約之時，未誠實告知被告其僅係由國安局留職停薪之事實
    ，並於被告員工個人資料表經歷一欄填載1998/03/01至2000
    /05/31，任職於國安局，離職原因為育嬰，並於下一欄位接
    續填寫2006/06/01至2006/06/28，任職於友民股份有限公司
    ，離職原因為另有他就，顯有誤導被告誤認原告已自國安局
    辭職，核屬訂立勞動契約時為虛偽意思表示，…被告據此依
    勞基法第12條第1項第1款『訂立勞動契約時為虛偽意思表示
    ，使雇主誤信而有受損害之虞者』之規定，於95年1 ( 應係
    11)月8日不經預告通知終止兩造間之勞動契約，合法有據，
    自生終止兩造間勞動契約之效力」為由，駁回上訴人之訴；
    上訴人不服提起上訴，經本院96年度重勞上字第23號、最高
    法院97年度台上字第1441號駁回上訴確定。
五、系爭勞動契約已於95年11月8 日終止；被上訴人之行為無權
    利濫用之情事等重要爭點，已生判決效力（拘束力）：
  (一)法院於確定判決理由中，對訴訟標的以外當事人所主張或抗
    辯之重要爭點，本於兩造辯論之結果所為之判斷結果，除有
    顯然違背法令，或當事人提出新訴訟資料足以推翻原判斷之
    情形外，於同一當事人間，就與該重要爭點有關之他訴訟，
    不得再為相反之主張，法院亦不得作相異之判斷，此源於訴
    訟上之誠信原則及當事人公平之訴訟法理，避免紛爭反覆發
    生，以達「一次解決紛爭」所生之一種判決效力（拘束力）
    ，即所謂「爭點效」，亦當為程序法所容許（最高法院96年
    台上字第2569號、97年台上字第2688號判決參照）。
  (二)被上訴人以上訴人報到任職時，或於95年6 月27日簽立機師
    聘僱契約時，隱瞞於國安局辦理留職停薪，致其誤認上訴人
    已自原任職單位國安局辦理離職，依勞動基準法第12條第1
    項第1款規定對上訴人行使懲戒解僱權，於95年11月8日通知
    上訴人自同年月5 日停止試用終止系爭勞動契約，上訴人不
    服，對被上訴人提起確認僱傭關係存在等訴訟，關於上訴人
    於訂定系爭勞動契約時是否為虛偽意思表示，致被上訴人誤
    信而有受損害之虞，業經原審法院96年度重勞訴字第11號、
    本院96年度重勞上字第23號、最高法院97年度台上字第1441
    號判決駁回上訴人之請求而告確定。其理由為：
  「被上訴人所營事業位之類別（航運業），暨上訴人工作職
    務（副機師）之性質，顯需上訴人專心全力提供勞務，被上
    訴人雇主應無可能容許受雇機師在外兼任其他職務，或雇用
    一名與原服務單位糾葛不清，尚未辦妥離職，甚或被限制飛
    航出境之機師。而上訴人於95年3月7日經被上訴人通知錄用
    後，理應在與被上訴人簽定勞動契約前向其原服務單位即國
    安局辦妥辭職手續，然上訴人卻僅向國安局申請育嬰留職停
    薪，並經國安局核定自95年6月1日起至97年5 月31日止留職
    停薪，依公務人員留職停薪辦法第2條、第6條第1項、第2項
    後段之規定，辦理留職停薪者，其職缺仍為保留，並得於期
    滿或留職停薪之原因消滅後，申請復職。則留職停薪者，雖
    已辦理離職手續，然仍得隨時恢復其職務，顯與辭職者即喪
    失公務人員身份不同，故上訴人於95年6 月27日與被上訴人
    簽定系爭勞動契約時，仍具有公務人員身份，堪以認定」。
  「上訴人於95年6月29日向被上訴人報到時，並未主動告知
    被上訴人其就國安局之職缺係留職停薪而非辭職，且在報到
    時所繳交之員工個人資料表上『經歷』欄填載『1998/03/0
    1至2000/05/31』， 任職於『國安局』，離職原因為『育嬰
    』，並於下一欄位接續填寫『2006/06/01至2006/06/28』，
    任職於友民股份有限公司，離職原因為『另有他就』…；於
    機師個人資料表之『經歷』欄甚至略而不填寫國安局之資歷
    …，顯見上訴人刻意隱瞞留職停薪、仍具有公務人員身分之
    事實。…國安局離退人員進入大陸地區管制期間為2 年（上
    訴人之管制期間為95年6月1日至97年5月31日），… 另進入
    大陸以外地區管制期間為1年（上訴人之管制期間為95年6月
    1日至96年5月31日），…。上訴人既不爭執其於95年6月6日
    至9 日赴日觀光旅遊，回國後依國安局規定將其護照送交國
    安局保管，嗣於95年6月13日向警察機關申報遺失護照，…
    足證上訴人明知其於95年6月1日自國安局留職停薪離職後仍
    具有公務人員身份，出境仍受上述管制，護照須送交國安局
    保管之規定，亦明知被上訴人所招募之機師，需要隨時飛航
    出入國境，上訴人如受有出入境限制，將使被上訴人無法派
    遣其出國執行飛航勤務，既連試用期間後半段需上機執行航
    路訓練亦不可能，上訴人竟然於95年6 月27日簽定系爭勞動
    契約前，將國安局保管之護照申報遺失，辦妥新護照，並於
    向被上訴人報到之際並不告知仍具備國安局公務員之身分，
    且受有出入境管制之情事。故上訴人於簽定系爭勞動契約時
    ，有對被上訴人為虛偽意思表示之情事，堪以認定」。
  「再參以證人即被上訴人公司負責招募及面試機師之行政部
    督導員海明亦證稱：『我從資料就可以知道上訴人是在國安
    局做事，他的網路資料有寫。』、『在面試時及面試前後，
    我在與上訴人整個接觸的過程中，上訴人沒有提及，我也沒
    有問上訴人什麼時候離開國安局。通常來考試的人，如果前
    一個工作不是臨時性的話，他都不會離開了才來考試，通常
    都是帶著職務來應徵的。』、『報到的時候我有與上訴人確
    認他已經脫離原來職務關係。』、『我們有一個流程單有關
    於須要繳交的資料證件，中間有一項是最後一個職務的離職
    證明。』、『我們就是審核文件，我有就上訴人在員工個人
    資料表記載之經歷，對上訴人做進一步瞭解，上訴人錄取的
    是三月的那個班，那個時候上訴人的小孩剛出生，上訴人有
    跟我研究可否延後報到，我讓他延到六月個那個班報到。上
    訴人說他小孩出生，他說他從國安局離職，三到六月還有三
    個月的時間，他到友民公司打工。』、『上訴人沒有提到他
    的離職手續沒有辦好。』、『後來上訴人問我說在國安局辦
    理留職停薪可不可以，我說不行。至於上訴人何時問我的，
    我忘了。我當時說不行，上訴人說了一個我不知道的單位，
    他說留職停薪就是跟離職是一樣的，他說那個單位的解釋。
    我就是跟上訴人說不行，那上訴人就是這樣跟我解釋。』、
    『上訴人於95年6 月29日報到時，倘我知道上訴人還是國安
    局的員工（包括留職停薪），我不會讓上訴人報到。』、『
    上訴人到進入公司之前，沒有告訴我如果他從國安局離職要
    受到2 年內出境管制的限制。』、『被上訴人公司絕對不會
    召募一個出境受到管制的人員擔任機師。』等語，更足證上
    訴人主觀上意圖對被上訴人隱瞞其仍具公務員身分一事而『
    為虛偽意思表示』」。
  「上訴人未誠實告知其僅係自國安局辦理留職停薪，即參加
    被上訴人公司之考訓，並與被上訴人約定試用期間，成為被
    上訴人公司之試用副機師，而徵之被上訴人公司為從事長程
    國際運輸事業之航空業者，以飛航國際航線為主，…三節包
    機之執行更必須機組人員出入境大陸地區，是被上訴人所招
    募者之機師，需要隨時飛航出入國境，…然上訴人剛自國安
    局離職，受有出入境管制之限制，…是上訴人如受有出入境
    管制之限制，將使被上訴人公司無法派遣其出國執行飛航勤
    務，既連試用期間後半段需上機執行航路訓練亦不可能，…
    自難認無生損害於被上訴人之虞。堪認被上訴人公司辯稱其
    如於報到之際，知悉上訴人仍為國安局人員並需受此入出境
    管制之限制，絕無雇用上訴人之可能，故已無法期待被上訴
    人公司再維持與上訴人之勞雇關係等語屬實」。
  「上訴人在向被上訴人公司應徵、赴考及依通知報到時，均
    未向國安局提出辭職…上訴人卻未告知被上訴人其僅係留職
    停薪，尚未辦理離職，出境受有管制，護照依規定應由國安
    局保管，是上訴人主張其於與被上訴人訂立系爭勞動契約之
    時，主觀上對於『具公務員身分』一事並無任何虛偽隱瞞之
    意圖、亦無對被上訴人公司『為虛偽意思表示』云云，核與
    事實不符。被上訴人公司抗辯上訴人所為，係對被上訴人公
    司為虛偽意思表示，且有違誠信等語，信屬可取」、「上訴
    人誤導被上訴人其已自國安局辭職，核屬於訂立勞動契約時
    為虛偽意思表示，且致被上訴人誤信而有受損害之虞，與勞
    基法第12條第1項第1款所訂之要件相當。是被上訴人據此規
    定，於95年11月8 日不經預告通知被上訴人終止兩造間之系
    爭勞動契約，合法有據，亦無權利濫用之情事可言，自生終
    止兩造間勞動契約之效力」。
  (三)上開確定判決理由中，對訴訟標的以外當事人所主張或抗辯
    之重要爭點，係本於兩造辯論所為之判斷，並無顯然違背法
    令，且上訴人亦未提出新訴訟資料足以推翻原判斷之情形，
    而本件之當事人與上開案件之當事人同一，故就上開重要爭
    點如：上訴人於95年6 月27日簽定書面機師聘僱契約時是否
    為虛偽意思表示，致被上訴人誤信而受有損害之虞；兩造勞
    動契約是否業經終止；被上訴人之行為無權利濫用之情事等
    ，於本件訴訟上訴人不得再為相反之主張，本院亦不得作相
    異之判斷。
  (四)系爭勞動契約已於95年11月8 日終止；被上訴人之行為無權
    利濫用之情事等重要爭點，已生判決效力（拘束力），即如
    上述，故上訴人提出其與海明私下對話之錄音內容（見本院
    卷第30-33頁）， 及請求海明、被上訴人法定代理人到庭與
    其對質（見本院卷第56頁）、請求向銓敘部函詢其公務人員
    退保時間以證明其於報到時，有無公保資格（見本院卷第23
    0頁），自無必要，併予敘明。
六、系爭服務年限賠償規定，並未違反定型化契約規定；兩造間
    聘僱契約有關最短服務年限為15年之約定應屬有效之約定；
  (一)按，「所謂定型化契約應受衡平原則限制，係指締約之一方
    之契約條款已預先擬定，他方僅能依該條款訂立契約，否則
    ，即受不締約之不利益，始應適用衡平原則之法理，以排除
    不公平之『單方利益條款』，避免居於經濟弱勢之一方無締
    約之可能，而忍受不締約之不利益，是縱他方接受該條款而
    締約，亦應認違反衡平原則而無效，俾符平等互惠原則。茲
    保證人既係擔保他人間之債務清償責任，並非經濟之弱者，
    且未自保證契約獲取任何利益，如認保證契約有違民法保護
    保證人之任意規定，自可不訂定保證契約，並不因其未為保
    證人而生不利益，或經濟生活受制於銀行不得不為保證之情
    形。是保證人如因同意某條款而訂定保證契約，該條款又屬
    當事人得依特約排除之任意規定，除另有其他無效之原因外
    ，保證人即不得任指該契約條款為無效。上訴人執此抗辯保
    證契約顯失公平而無效，自不可取」 (最高法院93年台上字
    第710號判決參照）。
  (二)查被上訴人係經營航空客運運輸業，屬勞基法第3條第1項第
    6 款規定自73年8月1日起適用勞基法之行業。上訴人受僱擔
    任試用副機師職務，係在被上訴人指揮監督下提供勞務，為
    兩造所不爭執，兩造間系爭僱傭契約係屬勞基法第2條第6款
    規定之勞動契約。依95年6月27日簽定之機師聘僱契約第1條
    約定：「甲方（被上訴人）聘僱乙方（上訴人）擔任機師職
    務，初敘試用副機師，…，嗣後服勤、考核、升遷、調職、
    獎懲、休假、醫療、撫卹、資遣、退職、退休等，乙方願恪
    守甲方所定之有關規定及政府有關政令」；第3條、第4條雖
    分別約定：「乙方（上訴人）承諾於保證服務期間內絕不自
    請離職」、「若違反上述承諾，乙方同意除依甲方頒訂之『
    飛航組員服務未滿規定年限賠償規定』賠償訓練費用外，並
    自願賠償相當於離職前正常工作六個月薪資總額之違約金及
    其他損失予甲方」（見原審卷(一)第32頁）；又系爭服務年限
    賠償規定為被上訴人於94年3月20日訂定 、95年2月1日修訂
    ，核其內容乃被上訴人為達培訓目的及員工權利明確規範所
    訂定對於未達服務年限之飛航組員之賠償規定（見原審卷(二)
    第30頁之服務年限規定第1條）， 自屬被上訴人為求經營效
    率實現企業營利，將勞動條件及服務規律之契約內容予以統
    一化、定型化之方式為處置，對於所僱用之飛航組員，制定
    統一之勞動條件及服務規律以維持企業內部秩序，復將之置
    放在公司企業資訊網頁予以公告周知，有網頁為證（見原審
    卷(二)第161-第167頁）， 上訴人復未為反對表示，系爭勞動
    契約第1 條約定已將前開服務年限賠償規定納入契約，足認
    上開服務年限賠償規定已成為系爭勞動契約內容之一部分，
    有拘束雙方之效力，並無加重上訴人之責任，所規定之服務
    年限及賠償規定與被上訴人為達培訓目的所為之支付，尚符
    合比例原則，且非「單方利益條款」，無顯失公平之情事，
    故上訴人抗辯該規定違反民法第247 條之1第2款規定為無效
    云云，自無足取。
  (三)上訴人與被上訴人間之勞動契約係屬不定期勞動契約，不定
    期勞動契約之勞雇雙方如已就最短服務期限、競業禁止與違
    約賠償等為約定，且此約定復未違反法律強制或禁止規定，
    亦無悖於公共秩序及善良風俗，基於契約自由原則，應認該
    契約係屬合法有效。被上訴人為大型之國際航空公司，經營
    航線頗多，各種機型之機隊龐大，且各航機之起航依法必須
    配置相當之人員（如正、副機師及巡航機師），復基於飛航
    安全之考慮，對於航機上機組人員必須在完成某一航程任務
    後，給與足夠之休息時間，始得再擔任下次航程任務，是其
    為能順利營運，必須維持相當數量之機師。倘允許機師得不
    受限制任意離職，除使被上訴人為招訓新進人員必須支出人
    力、物力、財力致增加營運成本，影響企業整體有效經營外
    ，更將使其營運調度困難，影響飛航安全。故其為維持各種
    運送業務營運之順暢及飛航安全，自有必要要求機師承諾至
    少在一定期間內為其提供勞務，否則應負賠償責任，本件兩
    造間關於約定服務年限與違約賠償責任等聘僱契約約定條款
    ，應屬合法、有效，上訴人抗辯屬定型化契約，無效云云，
    亦無足取。
七、被上訴人得依服務年限賠償規定請求賠償：
  (一)依95年6月27日簽定之機師聘僱契約第1條約定：「甲方（被
    上訴人）聘僱乙方（上訴人）擔任機師職務，初敘試用副機
    師，…，嗣後服勤、考核、升遷、調職、獎懲、休假、醫療
    、撫卹、資遣、退職、退休等，乙方願恪守甲方所定之有關
    規定及政府有關政令」，則被上訴人訂頒之服務年限賠償規
    定，內容有關服務年限及賠償規定，已納入契約，得獨立成
    為雇主請求違約賠償的請求權基礎，故上訴人抗辯被上訴人
    不得另依服務年限賠償規定，主張為獨立之請求權基礎並據
    以請求賠償，自無可取。
  (二)上開服務年限賠償規定第7.2 規定：「機師經簽妥聘僱契約
    若因未滿服務年限而離職且可歸責於機師本身之原因者，除
    須賠償相當於離職前正常六個月薪資總額之違約金外…，另
    按下表依所簽訂合約年限（0-5年100%）， 對照已服務年資
    相對應之比例賠償訓練費用，以及其他損失」（見原審卷(一)
    第32頁）。查上訴人於95年6 月27日與被上訴人訂定書面聘
    僱契約，迄於95年11月8 日因上訴人於訂約時為虛偽意思表
    示，經被上訴人終止系爭勞動契約，任職期間僅四個月餘，
    未達自試用期起算十五年之服務年限，此屬可歸責上訴人本
    身事由，未達服務期間即為離職，上訴人應依上開服務年限
    賠償規定第7.2 條規定賠償其離職前正常六個月薪資總額之
    違約金。上訴人於任職期間即報到日之95年6 月29日起至95
    年11月4日止，僅任職四個月餘，未滿六個月， 其薪資總額
    共213,125元，為上訴人所不爭執，並有計算表、 電子餉單
    在卷可按（見原審卷(二)第142頁、第46-50頁、卷(一)第83頁）
    ，故被上訴人依該薪資總額請求上訴人賠償違約金，自屬可
    取。
  (三)又依上開服務年限賠償規定第7.2 條規定，上訴人亦應全額
    賠償訓練費用，查被上訴人僱用上訴人擔任機師，已支出訓
    練費用448,234元，為上訴人所不爭執（見原審卷(二)第135-1
    42頁），復有課表（訓練費用明細、地面訓練課程）4張、G
    S（地面訓練課程） 講師鐘點費及授課時數明細表、上訴人
    APQSIM費用表、講師鐘點費、授課時數明細表、財團法人中
    華航空事業發展基金會95年10月31日航基訓字第0009號函、
    使用收費總表、統一發票在卷可按（見原審卷(二)第45頁、第
    76-120頁），故被上訴人主張上訴人應賠償全額賠償訓練費
    用448,234元，亦屬可取。
  (四)按機師聘僱契約書第3條第1款、第4條之成立要件， 係以上
    訴人自請離職為前提，本件係被上訴人終止勞動契約之情形
    ，自無此約定之適用，故被上訴人主張上開約定，解釋上應
    包括因可歸責於上訴人之事由，而由被上訴人終止勞動契約
    之情形，自有誤會；另被上訴人並未依聘僱契約第5 條為請
    求(見本院卷第243頁），故上訴人抗辯處於試用期間而非升
    訓或轉訓期間，被上訴人不得依聘僱契約第5 條請求賠償云
    云，亦有誤會；惟，被上訴人既得依服務年限賠償規定，為
    獨立請求賠償，其餘部分爰不再論述。
  (五)按，約定之違約金額過高者，法院得減至相當之數額，為民
    法第252 條所明定，此規定乃係賦與法院得依兩造所提出之
    事證資料，斟酌社會經濟狀況並平衡兩造利益而為妥適裁量
    、判斷之權限，非謂法院須依職權蒐集、調查有關當事人約
    定之違約金額是否有過高之事實，而因此排除債務人就違約
    金過高之利己事實，依辯論主義所應負之主張及舉證責任。
    況違約金之約定，為當事人契約自由、私法自治原則之體現
    ，雙方於訂約時，既已盱衡自己履約之意願、經濟能力、對
    方違約時自己所受損害之程度等主、客觀因素，本諸自由意
    識及平等地位自主決定，除非債務人主張並舉證約定之違約
    金額過高而顯失公平，法院得基於法律之規定，審酌該約定
    金額是否確有過高情事及應予如何核減至相當數額，以實現
    社會正義外，當事人均應同受該違約金約定之拘束，法院亦
    應予以尊重，始符契約約定之本旨（最高法院93年台上字第
    909號判決參照）。 查，兩造於訂定該違約金約款時既已考
    量如違約可能造成之損失，為督促履行契約條款，始為上開
    違約金條款之約定，上訴人任職僅四個月餘，即因訂定勞動
    契約時為虛偽意思表示遭被上訴人終止契約，任職期間僅達
    其最低服務期限約千分之二十五，甚為短暫，復尚在試用階
    段，尚未執行試用期間後半段需上機執行之航路訓練，為兩
    造所不爭執，則被上訴人並未因上訴人之任職而受有利益，
    被上訴人依上訴人任職期間之薪資總額213,125 元請求違約
    金，基於契約自由原則，法院應予尊重，況上訴人並未舉證
    證明約定之違約金過高而有顯失公平之情事，故其抗辯約定
    之違約金過高，請求酌減數額云云，自不可採。
  (六)綜上，上訴人應給付被上訴人相當於在職期間薪資總額之違
    約金及訓練費用661,359元（213,125+448,234=661,359）。
  (七)又，給付無確定期限者，債務人於債權人得請求給付時，經
    其催告而未為給付，自受催告時起，負遲延責任。其經債權
    人起訴而送達訴狀者，與催告有同一之效力。遲延之債務，
    債權人得請求依法定利率計算之遲延利息（民法第229條第2
    項、第233條第1項前段參照）。本件兩造並未約定給付之日
    期，依其性質屬給付無確定期限，上訴人應自受催告時起，
    始負遲延責任，被上訴人請求上訴人自起訴狀繕本送達翌日
    即97年8月27日(見原審卷(一)第89頁) 至清償日止，按年息5%
    計算之利息，自屬可採。
  (八)至，私立大學教授辦理向學校辦理留職停薪而擔任民間企業
    董事長乙職，並無任何違法之處，亦與本件無關，上訴人抗
    辯被上訴人法定代理人乙○○亦自長榮大學留職停薪擔任被
    上訴人董事長乙職（見本院卷第50頁），被上訴人對其請求
    之主張有違誠信原則云云，自無可取。
八、綜上所述，被上訴人依服務年限賠償規定第7.2 條規定，請
    求上訴人給付違約金213,125元，及訓練費用448,234元，合
    計661,359 元本息，應予准許。原審為上訴人敗訴之判決，
    並為假執行之宣告，尚無不合，上訴人提起上訴，指摘原判
    決不當，求予廢棄改判，為無理由，應駁回其上訴。
九、本件事證已臻明確，兩造其餘主張與舉證，經審酌核與判決
    結果不生影響，爰不逐一論述，併此敘明。
十、據上論結，本件上訴為無理由，依民事訴訟法第449條第1項
    、第78條，判決如主文。
中    華    民    國    99    年    10    月    26    日
                    勞工法庭
                        審判長法  官  林恩山
                              法  官  陳雅玲
                              法  官  黃國忠
正本係照原本作成。
不得上訴。
中    華    民    國    99    年    10    月    26    日
                              書記官  陳明俐


司法院資訊處製作；財團法人民間司法改革基金會備份。
